【裁判字號】    89,上易,706
【裁判日期】    890509
【裁判案由】    違反臺灣省內菸酒專賣暫行條例
【裁判全文】
臺灣高等法院臺中分院刑事判決        民國八十九年度上易字第七○六、七○七號
    上  訴  人
    即  被  告  甲○○
    選任辯護人  陳添榮
    上  訴  人
    即  被  告  戊○○
    選任辯護人  吳光陸
                楊傳珍
                廖瑞鍠
右上訴人等因違反台灣省內菸酒專賣暫行條例案件，不服臺灣台中地方法院中華民國
八十八年十一月十九日、八十九年一月十四日第一審判決（民國八十八年度訴字第二
二五號、八十九年度訴緝字第一一號，起訴案號：臺灣台中地方法院檢察署民國八十
六年度偵字第二四八○九號），提起上訴，本院判決如左：
    主      文
上訴駁回。
    事實及理由
一、本案經本院審理結果，認第一審判決認事用法並無違誤，量刑亦妥適，應予維持
    ，並引用第一審判決書記載之事實、證據及理由（如附件）。又第一審判決書理
    由欄第二項將最高法院四十一年台非字第三七號判例中之四十一年誤載為四十二
    年，應予更正，併此明。
二、查附表壹編號二、三、四所示之標紙確係偽造，業據證人即台灣省菸酒公賣局台
    中分局之調查課課長丙○○於偵查及本院調查時分別證述在卷（見偵查卷第一百
    二十七頁反面及本院卷第四十四頁至第四十五頁）。又國本公司所生產之「杜高
    藥酒」變成本件之「醉鬼酒」均係上訴人即被告甲○○動手的，且酒瓶表面之
    五種標紙都是甲○○所自行黏貼等情，亦據上訴人即被告戊○○於警訊時自白在
    卷（見偵查卷一之一頁反面），足見本件附表壹編號二、三、四所示之標紙均係
    上訴人即被告等二人撕毀「杜高藥酒」之標紙後所另行黏貼之偽造標紙，委無可
    疑。證人丁○○及乙○○等二人於本院審理時到庭證稱上開標紙係一位太太送來
    甲○○委託萬寶盛公司進口一八一箱酒後將其中五十二箱六二四瓶交付戊○○時
    即已貼有上開「醉鬼」之標紙等語，核與事實不符，顯係事後迴護上訴人即被告
  之詞，並不足取。上訴人即被告等二人上訴意旨仍執前詞，否認有撕毀並換貼上
    開偽造標紙之犯行，核無可採，是其上訴並無理由，應予駁回。另菸酒管理法及
    菸酒稅法雖業經立法院分別制定，但尚未經行政院核定施行日期，且台灣省菸酒
    專賣暫行條例尚未經總統公布廢止，故該條例仍為有效之法律，亦附此說明。
三、據上論斷，應依刑事訴訟法第三百七十三條、第三百六十八條，判決如主文。
本案經檢察官己○○到庭執行職務。
中      華      民      國    八十九     年      五       月    九      日
                                  臺灣高等法院臺中分院刑事第八庭
                                        審判長法  官  羅  得  村
                                              法  官  古  金  男
                                              法  官  劉  榮  服
右正本證明與原本無異。
不得上訴。
                                              書記官  林  玉  惠
中      華      民      國    八十九     年      五       月    十一    日
                                                                        Ｏ
臺灣臺中地方法院刑事判決                          八十九年度訴緝字第一一號
    公  訴  人  臺灣台中地方法院檢察署檢察官
    被      告  甲○○  男三十七歲（民國○○○年○月○○○日生）
                        住雲林縣土庫鎮○○路二十九之一號
                        現居台中縣大雅鄉○○村○○路五一二號
                        身分證統一編號：Ｐ一二四二四三八五號
    選任辯護人  陳添榮律師
右列被告因偽造文書案件，經檢察官提起公訴（八十六年度偵字第二四八０九號），
及同署檢察官移送併辦（八十八年度偵字第一三五八五號），本院判決如左：
    主  文
甲○○共同違反非經專賣機關之許可，不得印製酒類之專賣憑證規定，印製酒類之專
賣憑證，處有期徒刑拾月，併科罰金新台幣貳萬元，罰金如易服勞役，以新台幣玖佰
元（即銀元參佰元）折算壹日。如附表一編號二、三、四所示「醉鬼」酒類專賣憑證
等標紙均沒收。
    事  實
一、甲○○與戊○○（已審結）二人明知藥酒係成藥，雖含酒精成份，惟並非市售酒
    類，竟共同基於犯意聯絡，圖謀不法利益，於民國八十六年十一月間，未經專賣
    機關台灣省菸酒公賣局之許可，利用不知情之印刷廠，在不詳地點印製如附表二
    所示之進口酒類「醉鬼」之專賣憑證等標紙，並向高雄縣大寮鄉○○○路十二號
    國本製藥工業股份有限公司（下稱國本公司），以每箱新台幣（下同）一千三百
    二十元之價格大量購買該公司生產之「杜高藥酒（龜鹿二仙藥酒）」後，運至台
    中市○○○街四十九號及台中縣潭子鄉○○路七十九巷一○○號處，撕毀「杜高
    藥酒」之標示，再貼上前開自行印造而偽造之「醉鬼」專賣憑證等標紙，冒充為
    自法國進口之「醉鬼」酒，準備以每瓶新台幣五百元之價格販售與不特之人圖利
    。嗣於八十六年十一月二十八日十時許，尚未著手實施詐騙之際，即為警會同台
    灣省菸酒公賣局台中分局人員，分別在台中市○○○路四十九號及台中縣潭子鄉
    ○○路七十九巷一○○號等處查獲，並扣得如附表一所示之物。
二、案經內政部警政署保安警察第三總隊第一大隊報請臺灣臺中地方法院檢察署檢察
    官偵查起訴。
    理  由
一、訊據被告甲○○固供承確有向國本公司購買杜高藥酒指送至戊○○住處之事實，
    惟矢口否認有何右揭犯行，辯稱：該貼有「醉鬼」專賣憑證之醉鬼酒六百二十四
    瓶，是伊委託萬寶盛國際有限公司進口之洋酒，該專賣憑證標紙並非偽造云云。
    惟查：
（一）上揭扣案之「醉鬼」酒，於為警查獲時，經台灣省菸酒公賣局台中分局人員採
      樣檢驗結果，其酒精成份含量為48.86%，甲醇含量為350ppm，此有台灣省菸酒
      公賣局台中酒廠八十七年五月十八日八七中酒試字第一六六九號函所附之試驗
      報告書可稽，與法國進口之「醉鬼」酒之商品標示酒精成份為41%已有不符；
      又台灣台中地方法院檢察署檢察官於八十七年六月三日至台灣省菸酒公賣局台
      中分局勘驗扣案物品時，取樣標示「杜高藥酒」及偽貼專賣憑證之「醉鬼」酒
      各二瓶，經送請檢驗結果，其酒精成份，分別為每一百毫升中含有乙醇49.07
      、49.06、48.22、48.79，酒精成份相近，亦有台灣省菸酒公賣局台中酒廠八
      十七年九月十四日八七中酒試字第三０一五號函所附之試驗報告在卷足憑，其
      成份與偵查卷所附行政院衛生署藥物食品檢驗局檢驗成績書所載「國本杜高藥
      酒」含醇量46.1%相近；再國本公司於八十六年十一月二十七日運送杜高藥酒
      （即品名「磁杜高」）二百十五箱至被告戊○○之台中市○○○街四九號住處
      ，由被告戊○○簽收，此有國本公司之估價單一紙在卷可參，復為被告戊○○
      所自承，而內政部警政署保安警察第三總隊第一大隊員警於翌日（即八十六年
      十一月二十八日）隨即在該處查獲扣案物，由是足見該扣案酒類應為「杜高藥
      酒」無疑。
（二）現行進口酒類，其「專賣憑證」之樣張，係由台灣省菸酒公賣局提供予申請商
      轉交原製造廠印製逐瓶加貼於酒瓶上，或由該局按申請廠商繳交公賣利益數量
      核發專賣憑證張數，由申請商於通關前逐瓶貼於酒瓶上，此有附於偵查卷之台
      灣省菸酒公賣局辦理外國烈酒進口申請作業一般規定，及該局八十七年八月四
      日八七公業字第二三六二三號函可稽，復據進口「醉鬼」洋酒之進口商萬寶盛
      國際有限公司實際負責人庚○○於本院審理時證述：伊公司向公賣局申請進口
      許可，公賣局給伊公司准許字號NO:0000000號專賣憑證，醉鬼酒其他圖案及製
      造商、進口商文義，由伊公司設計照片製版，法國雷克斯酒廠印刷貼在酒瓶上
      再進口至國內等語，足見由台灣省菸酒公賣局所許可之「醉鬼」酒專賣憑證及
      其他標紙，應係由法國雷克斯酒廠印製並貼在「醉鬼」酒瓶上進口至國內。從
      而該扣案貼在「杜高藥酒」酒瓶上之如附表二所示標紙，顯非經台灣省菸酒公
      賣局許可，而係自行印製至明。
（三）依附於偵查卷之監聽錄音譯文內容觀之，被告甲○○與戊○○均實際參與連絡
      廠商運送藥酒、訂製包裝盒、開罐器等事宜，足見其與戊○○共謀以杜高藥酒
      冒充進口「醉鬼」酒販售牟利，乃至屬明確。被告甲○○所辯上情，顯係卸責
      之詞，不足採信。
（四）綜上所述，本件事證明確，被告甲○○之犯行堪以認定。
二、核被告甲○○所為，係違反台灣省內菸酒專賣暫行條例第七條之規定，應依第三
    十七條第二款處斷（按附表二所示「醉鬼」「無上妙品」等標紙，依最高法院四
    十二年台非字第三七號判例意旨固認應視為具有特許性質之公賣憑證，私造該等
    標紙，自係偽造特許證，然台灣省內菸酒專賣暫行條例第三十七條第二款所定罰
    則，係處罰偽造特許證行為之特別法，故應適用該特別法之規定，最高法院五十
    五年度第四次民、刑庭總會會議決議(六)參照）。被告甲○○與戊○○有犯意連絡
    及行為分擔，均為共同正犯。其利用不知情之印刷廠印製附表二所示之標紙，為
    間接正犯。本院審酌被告之品行、智識程度，為圖謀暴利之犯罪動機，犯罪之手
    段、致生之危害，未坦承犯行之態度等一切情狀，量處如主文所示，罰金部分並
    諭知易服勞役之折算標準。如附表一編號二、三、四所示「醉鬼」酒類專賣憑證
    等標紙，應依臺灣省內菸酒專賣暫行條例第四十條宣告沒收。
三、公訴人雖另以被告甲○○所偽造之進口酒類「醉鬼」專賣憑證，其上同時印有商
    標，及將杜高藥酒偽製成自法國進口之「醉鬼」酒，意圖以每瓶新台幣五百元之
    價格販售予不特定人圖利，因認涉犯商標法第六十二條第一款之侵害他人商標專
    用權罪及詐欺取財未遂罪嫌。然查本件起訴書並未具體指出被告係侵害何人之何
    商標專用權，而遍查偵查卷內亦無相關資料可資佐憑，且萬寶盛國際有限公司實
    際負責人庚○○亦證稱雖有向中央標準局申請「醉鬼」商標，但尚未核准註冊登
    記等語（見本院八十八年二月二十五日審理筆錄），足見並無確切證據可資認定
    被告有右揭違反商標法罪嫌；另被告甲○○固有將杜高藥酒偽製成自法國進口之
    「醉鬼」酒，意圖以每瓶新台幣五百元之價格販售予不特定人圖利之事實，已如
    前述，然警員查獲戊○○時，戊○○與被告甲○○僅是購入杜高藥酒、包裝紙盒
    、開罐器等行騙所用之物，並換貼如附表二所示之「醉鬼」酒標紙在杜高藥酒之
    酒瓶上而已，尚無證據證明其已對何商家或個人以假冒之「醉鬼」酒行騙詐財，
    亦即被告係於未及開始著手實施詐欺取財之構成要件事實之行為前即被查獲，故
    所為僅屬詐欺取財之預備行為，無成立詐欺取財未遂罪之餘地，而詐欺取財罪並
    無處罰預備犯，從而被告此部分行為，尚難課以刑責，本均應諭知無罪之判決，
    惟因公訴人認該違反商標法及詐欺取財未遂行為，與前開起訴經判決有罪部分，
    有牽連犯之裁判上一罪關係，依審判不可分原則，爰均不另為無罪之諭知。至於
    起訴書另引用刑法第二百十六條、第二百十一條行使偽造公文書法條，因起訴書
    之犯罪事實欄內除應認係特許證之專賣憑證等標紙外，並無其他偽造之公文書之
    記載，故該二法條，諒係公訴人所贅引，附予敘明。扣案附表一編號一、五、六
    、七、八所示之物，及編號二、三、四所示之杜高藥酒，雖係被告甲○○所有預
    備供詐欺取財所用之物，但因被告甲○○所為尚不成立詐欺取財未遂罪，依從刑
    從屬主刑之原則，既無主刑存在，則該等扣押物品，自不得宣告沒收。
四、移送併辦部分（台灣台中地方法院檢察署八十八年度偵字第一三五八五號）：
（一）台灣台中地方法院檢察署檢察官以被告甲○○與蘇萬成、楊中一共同以偽造之
      支票向商家詐欺財物，涉犯常業詐欺罪嫌，與起訴之本案有連續犯之裁判上一
罪關係，因而併辦前來。
（二）惟查被告前揭涉犯詐欺取財罪嫌部分，業經本院判決無罪在案，已如前述，從
      而該詐欺取財罪之起訴效力自無從及於併辦部分，依不告不理之訴訟原則，本
      院不得加以審理，應退回原檢察官另為適切之處理。
據上論斷，應依刑事訴訟法第二百九十九條第一項前段，臺灣省內菸酒專賣暫行條例
第三十七條第二款、第四十條第四款、第四十二條，刑法第十一條前段、第二十八條
、第四十二條第二項，罰金罰鍰提高標準條例第一條前段、第二條，判決如主文。
中      華      民      國      八十九      年      一    月    十四    日
                                        法  官  游 文 科
右正本證明與原本無異。
如不服本判決，應於送達後十日內向本院提出上訴狀 （須附繕本） ，上訴於台灣高
等法院台中分院。
                                        書記官
中      華      民      國      八十九      年      一    月    十四    日
附錄論罪科刑法條
臺灣省內菸酒專賣暫行條例第三十七條第二款：
有左列各款行為之一者，處一年以下有期徒刑、拘役、或科或併科五千元以下罰金
二、違反第七條之規定，種植菸草製造酒類之白、紅、酒母，或專供製造菸酒所
    之機械、捲菸紙，印製菸酒之商標、包裝紙或其他憑證者。（按罰金以新台幣為
    單位，並已提高五倍為二萬五千元，參同條例第四十二條及七十二年八月二十七
    日行政院公布之臺七十二規字第一五八二一號令）
附表一：
┌──┬─────────────────┬───────┬──────┐
│編號│ 扣    案    物    品    名    稱 │數          量│備        註│
├──┼─────────────────┼───────┼──────┤
│ 一 │國本杜高藥酒(0.5公升/瓶)          │  二五四四瓶  │            │
├──┼─────────────────┼───────┼──────┤
│ 二 │貼有「醉鬼」酒類專賣憑證等標紙(如 │  六二四瓶    │            │
│    │附表二所示)之杜高藥酒             │              │            │
├──┼─────────────────┼───────┼──────┤
│ 三 │貼有「醉鬼」酒類專賣憑證等標紙(如 │  九十六瓶    │            │
│    │附表二所示)之杜高藥酒空瓶         │              │            │
├──┼─────────────────┼───────┼──────┤
│ 四 │貼有「醉鬼」酒類專賣憑證等標紙(如 │  十四瓶      │            │
│    │附表二所示)之杜高藥酒(不良品)     │              │            │
├──┼─────────────────┼───────┼──────┤
│ 五 │外包裝紙盒                        │  一一０００個│            │
├──┼─────────────────┼───────┼──────┤
│ 六 │開瓶器                            │  九九七三支  │            │
├──┼─────────────────┼───────┼──────┤
│ 七 │麻繩                              │  一捆        │            │
├──┼─────────────────┼───────┼──────┤
│ 八 │空酒盒                            │  七００個    │            │
└──┴─────────────────┴───────┴──────┘


司法院資訊處製作；財團法人民間司法改革基金會備份。
